---
title: Zorizko aldagaiak
# author:  Itziar Irigoien, Borja Calvo, Usue Mori
date: '\mbox{ }'
classoptions: gipuzkoa, eu, foot
name: Usue Mori, Jon Vadillo, Itziar Irigoien, Borja Calvo 
course: Estatistika Metodo Aurreratuak
tel: '\mbox{ }'
mail: '[usue.mori, jon.vadillo, itziar.irigoien, borja.calvo]\@ehu.eus'
address: | 
         | Manuel de Lardizabal, 1
         | 20018 Donostia
header-includes: \usepackage{xcolor}
urlcolor: blue
output:
  pdf_document:
    keep_tex: false
---




Praktika honetan, batetik R lengoiako aspektu oinarrizko batzuk gogoratuko ditugu eta bestetik zorizko aldagaien inguruko kontzeptuak errepasatu. 

# Zorizko aldagaien definizioa: dentsitate (probabilitate-masa) eta banaketa funtzioak

Teknologia enpresa batek $X$ zorizko aldagaia erabiltzen du, astero, sare bat zenbat aldiz erortzen den modelatzeko. Aldagai honen probabilitate-masa funtzioa honakoa da:

$$f(x)=P(X=x)=\frac{e^{-1}}{x!}, \,\,\,\,\,\,\,\,\,\,\,\, x=0, 1, 2, ...$$
Hasteko definitu dezagun Rn funtzio hau eta irudikatu dezagun: 

```{r, out.height= "200px"}
#Definizioa
MasaFuntzioa <- function(x){
        return(exp(-1)/factorial(x))
}

#Irudikapena
x <- 0:20
plot(x, MasaFuntzioa(x), type="b", ylab="P(X=x)")
``` 

\bigskip

\sffamily\fboxrule.1em\fboxsep1em
\fcolorbox{black}{yellow}{\color{black}
  \begin{minipage}[c][0.5cm][t]{15cm}
  \textbf{Ariketa:} Kalkulatu `MasaFuntzioa` funtzioa erabiliz $P(X=1)$, $P(X>3)$ eta $P(X<=11)$.
  \end{minipage}}

\bigskip

```{r}
MasaFuntzioa(1)
1 - sum(MasaFuntzioa(0:3))
sum(MasaFuntzioa(0:11))
```
 

\bigskip

\sffamily\fboxrule.1em\fboxsep1em
\fcolorbox{black}{yellow}{\color{black}
  \begin{minipage}[c][1cm][t]{15cm}
  \textbf{Ariketa:} Definitu `BanaketaFuntzioa` funtzioa $X$ aldagaiaren probabilitate metatua ematen duena $F(x)=P(X \leq x)$ eta kalkulatu funtzio hori erabiliz $P(X>3)$ eta $P(X<=11)$. Saiatu funtzioa definitzean `sapply` funtzioa erabiltzen `for` ziklo bat beharrean.
  \end{minipage}}

\bigskip

```{r}

BanaketaFuntzioa <- function(x) {
  return(sum(sapply(0:x, MasaFuntzioa)))
}

1 - BanaketaFuntzioa(3)
BanaketaFuntzioa(11)

```


# Banaketa ezagunak aztertzeko Rko funtzioak

Apur bat fijatuz gero, erraz ikus daiteke, $X$ aldagaia $\lambda=1$ parametroko Poisson banaketa bat dela. Hau horrela izanik, Rk definituta dauzka hainbat funtzio banaketa ezagunekin lan egitea asko erraztuko digutenak. 

Hasteko, dentsitate edo probabilitate masa funtzioa `dbanaketa` motako funtzioetan dago definituta, gure kasuan `dpois` funtzioan, hain zuzen ere:

```{r}
dpois(x=1, lambda=1) #P(X=1)
```

\bigskip

\sffamily\fboxrule.1em\fboxsep1em
\fcolorbox{black}{yellow}{\color{black}
  \begin{minipage}[c][0.5cm][t]{15cm}
  \textbf{Ariketa:} $X$ aldagaiari jarraituz, zein da aste batean sarea 2 aldiz erortzeko probabilitatea?
  \end{minipage}}

\bigskip

```{r}
dpois(x=2, lambda = 1)
```


Gainera, probabilitate metatuaren funtzioa `pbanaketa` motako funtzioetan aurki dezakegu:

```{r}
ppois(q=2, lambda=1, lower.tail=TRUE) #P(X<=2)
```

\bigskip

\sffamily\fboxrule.1em\fboxsep1em
\fcolorbox{black}{yellow}{\color{black}
  \begin{minipage}[c][0.5cm][t]{15cm}
  \textbf{Ariketa:} Erabili Rren laguntza `ppois` funtzioa zuzenean erabiliz $P(X>4)$ nola kalkulatzen den ikasteko.
  \end{minipage}}

\bigskip

```{r}
ppois(q=4, lambda = 1, lower.tail = FALSE)
```


Hirugarrenik, banaketaren kuantilak eta pertzentilak `qbanaketa` motako funtzioekin lor ditzakegu:

```{r}
qpois(p=0.5, lambda=1, lower.tail=TRUE) #P(X<=a)=0.5
```

\bigskip

\sffamily\fboxrule.1em\fboxsep1em
\fcolorbox{black}{yellow}{\color{black}
  \begin{minipage}[c][0.5cm][t]{15cm}
  \textbf{Ariketa:} Zer esan nahi du aurreko kode zatian lortutako zenbakiak? Nola deitzen da balio hori?
  \end{minipage}}

\bigskip

Balio horren ezkerrean banaketaren erdia dagoela, horri mediana deitzen zaio


Azkenik, edozein banaketa ezaguneko ausazko lagin bat lortzeko `rbanaketa` motako funtzioak erabil ditzakegu. Adibidez Poisson(1) banaketatik 10 aleko lagin bat honela lor dezakegu:

```{r}
rpois(10, lambda=1)
```

\bigskip

\sffamily\fboxrule.1em\fboxsep1em
\fcolorbox{black}{yellow}{\color{black}
  \begin{minipage}[c][0.5cm][t]{15cm}
  \textbf{Ariketa:} Aurreko kodean lortutako lagina $X$ aldagaiaren lagin bat bada, zer esan nahi dute balioek? Suposatu orain $X~Poisson(4)$ dela. Lortu ausazko lagin bat eta esan nola aldatu diren balioak.
  \end{minipage}}

\bigskip

Balioak esperimentu baten lau lagin dira

```{r}
rpois(10, lambda=4)
```

Laginak handiagoak dira


# Ariketak

**1. ariketa** $X$ zorizko aldagaiak ondorengo dentsitate-funtzioa du: 
$$f(x)= \left\{
\begin{array}{cc}
1 - |1-x| , &  0 < x < 2\\
0 , & \mbox{bestela}
\end{array}
 \right.$$
 
+ Definitu eta irudikatu dentsitate-funtzioa. Horren arabera, zein da $EX$? Adierazi itxaropena aurreko grafikoan lerro bertikal berde bat gehituz.


```{r}
f <- function(x) {
  if (x <= 0 | x >= 2) return(0)
  return(1-abs(1-x))
}

x <- seq(-1, 3, 0.1)
f <- Vectorize(f)
plot(x, f(x), type = "l")

#EX = 1 da

abline(v = 1, col = "green")

```


 
+ Kalkulatu dagokion banaketa-funtzioa eskuz eta marraztu. Horren arabera, zein da $Q_3$?



+ Begiratu Rko laguntzan `integrate` funtzioari buruzko informazioa. Erabili funtzio hau $EX$ kalkulatzeko eta banaketa-funtzioa zuzenean lortzeko (eskuz kalkulatu gabe).

```{r}

integrate(function(x){x * f(x)}, 0, 2)

banaketaF <- function(y){
  integrate(f, 0, y)
}

banaketaF(1)

```

 
\bigskip


**2. ariketa** Zorizko aldagai jarraituen hainbat **banaketa ezagunekin** lan egingo dugu. Kasu bakoitzean:

 | Banaketak|  |      |
 |:-----|:-----|:-----|
 |$X \sim \mathcal{U}(0,1)$|$X \sim Beta(1,1)$|$X \sim Beta(15,1)$|
 |$X \sim Beta(15,15)$|$X \sim Exp(5)$|$X \sim Gamma(5, 10)$|
 |$X \sim N(5, 10)$| $X \sim N(5, 1)$| $X \sim t_{2}$|
 |$X \sim t_{30}$| $X \sim \chi^2_1$ |$X \sim \chi^2_6$|
 
+ Marraztu dentsitate-funtzioa. Horren arabera ondorioztatu gutxi-gora-behera $EX$ren balioa. Egiaztatu teoriako emaitzekin.
+ Kalkulatu $x_0$ non $P(X \leq x_0) = 0.9$ den.
+ Kalkulatu $P(X < a)$, zuk aukeratutako $a < EX$ balio baterako.




